臺灣高等法院高雄分院刑事判決　　　　　九十一年度上訴字第六四八號
　　上　訴　人　台灣高雄地方法院檢察署檢察官
　　被　　　告　甲○○
　　指定辯護人　本院公設辯護人　李佩娟
右上訴人因被告公共危險案件，不服臺灣高雄地方法院九十年度訴字第二七三三號中
華民國九十一年三月十二日第一審判決（起訴案號：臺灣高雄地方法院檢察署九十年
度偵字第一四二八一號），提起上訴，本院判決如左：
      主      文
上訴駁回。
      理      由
一、本案經本院審理結果，認原審以不能證明被告甲○○犯罪，諭知無罪判決，核無
    不當，應予維持，並引用原審判決書所記載之理由。
二、檢察官上訴意旨雖又指稱：
  (一)按當今房屋，無論為大廈或公寓式，俱屬整體建築，自己與他人擁有之住宅，就
    公共安全而言，具有不可分性，連棟式住宅、店鋪何獨不然，應與昔日房屋之獨
    棟式建築，不能相提並論。故在自己使用之住宅內放火，實與對整棟公寓或大廈
    放火無異，連棟房屋自亦不能例外。（最高法院八十一年度台上字第二七三四號
    判決、司法院（八二）廳刑一字第一０七六號可資參照）故就公共危險罪章，縱
    火罪、失火罪之犯罪客體是否為現供人使用之住宅，應依其為公寓、大廈、連棟
    式建築，抑或傳統獨棟式建築，分別情形依上述標準而為判斷。本件被告住屋與
    隔鄰房屋結構上係使用共同壁，係屬連棟式建築等情，已據證人劉清恭在本署陳
    明在卷，並有高雄縣仁武鄉仁春巷九號火災原因調查報告書附之該屋照片在卷可
    佐，可以認定。是被告前開房屋雖僅由其一人居住，但整體觀之，緊鄰二間之連
    棟式房屋，在案發時既有人居住在內，則本件被告犯罪客體，在法律上評價應為
    現供人使用之住宅。公訴人即本檢察官及原審均漏未審酌此點，誤認本件犯罪客
    體係現非供人使用住宅，同有未恰。
  (二)證人劉清恭在警訊及本署偵訊中就被告在火災發生後反應如何所為證述，據其在
    警訊中係供稱：案發當時正在家裡看電視，因聞到煙味，出來查看，發現緊鄰之
    被告住處二樓房間冒出濃煙，當伊大喊：失火，大家來幫忙滅火時，就親眼目睹
    被告由住處跑出來，穿著很平常，沒有異樣等情。在本署偵查時則結證稱：當伊
    聞到煙味，跑到外面查看發現被告住處二樓起火時，大聲喊叫被告甲○○名字「
    阿來」，但沒人回應，經過四、五分鐘消防隊來滅火時（據警卷內附火災出動觀
    察記錄記載：當日二十三時四十一分接獲報案，當日二十三時四十三分抵達現場
    ），被告才自住處跑出來，不知他有無幫忙滅火，只看到他坐在地上等語。再參
    以前開火災出動觀察記錄中有關搶救時關係人之言行舉止項下，係記載：現場搶
    救時很多民眾及鄰居在旁圍觀，無延燒戶，由民眾告知火場無人受困，火勢由二
    樓延燒出來等語，並未有屋主協助救火之相關記載一節。是被告在起火後之反應
    為任令火勢燃燒並無任何協助救火舉動等情，可以認定。
  (三)被告自上開火災發生後，即離去前開住處逃逸無蹤，迄未返回，此觀諸本署九十
    年度偵字第一四二八一號卷附九十年八月十六日庭期傳票回證、原審九十年度訴
    字第二七三三號卷內拘提報告書均記載：被告行蹤不明，未居住該址等語，且被
    告係經法院通緝到案等情；復參以證人劉清恭在警訊中陳稱：自從火災發生後就
    沒有看見被告等語；被告胞兄劉來發在本署偵訊中陳稱：不知道被告現在何處，
    伊也找不到他等語等節自明。
  (四)按火勢一旦脫離媒介物，達獨立燃燒程度，破壞力至為強大，火勢延燒範圍、程
    度亦非引火者所得以控制，故俗諺有云：「水火無情」。常人對於火災發生莫不
    以高度警覺態度相因應。證人劉清恭在發現緊鄰之被告住處二樓臥室起火後，立
    即高聲呼救並撥打「一一九」請求救火，亦基於此。是倘如被告在原審所辯：本
    案火災緣起，係因其睡前吸菸不慎引燃床舖，並無燒燬自己住屋之意，該次火災
    發生，係出乎其意料中事等情。則火起隔鄰，證人劉清恭因應態度尚且如此積極
    ，利害第一攸關之被告在發覺臥室起火後，第一時間之反應更應該立即採取任何
    可能之最有效方式加以撲救，以減少損失並避免災情擴大；至不濟也應該在消防
    人員前往灌救時，留在現場關切協助，協助處理相關後續事宜。其竟捨此不為，
    任令火勢燃燒未採取任何救火舉動，甚至不顧離去，實與常情顯相違背，足徵其
    故意縱火之情。再參以該次火勢因在消防人員抵達後短短三分鐘即被撲滅，被告
    住處僅二樓臥室窗戶外牆上方受煙燻黑，臥室內床舖、電視機、床頭櫃等家具燒
    燬，房屋其餘部分保持完整（上開火災原因調查報告書參照），並非已達不堪居
    住使用程度，被告竟在火災發生後即離去住處，未再返回居住，除顯見其畏罪情
    虛外，更得據以推知，在案發時，上開房屋已因不明原因，導致存在與否對於被
    告並非重要之情。
  (五)原審漏未慮及上述各點，率然採信被告「不小心失火」此一事後避重就輕辯詞，
    諭知被告無罪判決，尚有未洽。
三、惟查：
  (一)本案起火之房屋為高雄縣仁武鄉仁春巷九號，係被告之父劉進財原始起造，劉進
    財死後由被告兄弟三人繼承，火災發生時，由被告一人獨居等情，為被告之兄劉
    來發及證人劉清恭於檢察官偵查中證實，並為起訴書所明。是被告為該房屋所
    有權人之一，應可認定。依常情論，應無放火燒燬自己所有房屋之理。被告於原
    審所辯「當日伊在床上抽菸喝酒，睡著後，菸蒂引燃床舖起火，伊發現衝出房屋
    時，火勢又引爆電視機所致，伊不可能故意放火燒自己的房子」等語，應堪採信
    。
  (二)就被告所供，其因抽菸喝酒，睡著後，菸蒂引燃床舖而發生火災等情，足見其酒
    後不知菸蒂尚未熄滅，而渾然入睡，其有幾分醉意甚明。如謂被告並無醉意，發
    覺自己房屋起火時，必然急予灌救，或跑出房屋呼救，或打電話報警，應無如證
    人劉清恭所證消防隊來滅火時，被告始自住處跑出之理，參以被告跑出之後，即
    坐在地上（劉清恭所證）等情以觀，被告如非酒醉未醒，即係驚魂未定，如何能
    執此謂被告有放火之嫌。至被告自屋內跑出後，是否未參予救火，未留在現場關
    切協助，火災發生後即離去其住處，均不能以之推定係被告故意放火後之作為。
    此外並無其他積極證據可認定被告有故意放火之犯行，被告之行為，應屬失火範
    疇。
  (三)公訴意旨認被告係犯刑法第一百七十四條第四項、第一項之放火燒燬現非供人使
    用之他人所有住宅未遂罪，而依上訴意旨係認被告犯刑法第一百七十三條第三項
    、第一項之放火燒燬現供人使用之住宅未遂罪。惟被告並無故意放火之行為，已
    如上述。而刑法第一百七十三條第二項、第一百七十四條第三項之失火罪，以住
    宅或建築物發生燒燬之既遂結果為必要，並無處罰失火未遂行為。被告之房屋僅
    二樓臥室彈簧床及床頭櫃燒燬，臥室窗戶上方墻壁受煙燻黑，其餘屋內木製床櫃
    及其他擺設物品，乃至整棟建物本身，均未遭燒燬，有火災調查報告書及現場照
    片附卷可稽，是被告之失火行為仍屬未遂階段，尚無處罰明文，自亦無從變更起
    訴法條，併予明。
  (四)綜上所，上訴意旨執前詞指摘原判決不當，為無理由，應予駁回。
四、被告經合法傳喚，無正當理由不到庭，爰不待其陳述，逕行判決。
據上論斷，應依刑事訴訟法第三百七十一條、第三百六十八條、第三百七十三條，判
決如主文。
本案經檢察官張其主到庭執行職務。
中    華    民    國     九十一     年       八       月      十三      日
                              臺灣高等法院高雄分院刑事第五庭
                                  審判長法官  吳水木
                                        法官  趙文淵
                                        法官  洪慶鐘
右正本證明與原本無異。
如不服本判決應於收受本判決後十日內向本院提出上訴書狀，其未述上訴理由者，
並得於提起上訴後十日內向本院補提理由書狀（均須按他造當事人之人數附繕本)「
切勿逕送上級法院」。
                                      書記官  彭筱瑗
中    華    民    國     九十一     年       八       月      十四      日
                                                                   Ａ
臺灣高雄地方法院刑事判決                          九十年度訴字第二七三三號
    公  訴  人  臺灣高雄地方法院檢察署檢察官
    被      告  甲○○  男  四十一歲（民國○○○年○月○日生）
                        身分證統一編號：Ｓ一二七三一四三一號
                        住高雄縣仁武鄉文武村仁春巷九號
    指定辯護人  本院公設辯護人蘇鴻吉
右列被告因公共危險案件，經檢察官提起公訴（九十年度偵字第一四二八一號），本
院判決如左：
    主  文
甲○○無罪。
    理  由
一、公訴意旨略以：被告甲○○於九十年三月十八日二十三時四十一分許，無故在其
    所獨居座落於高雄縣仁武鄉仁武村仁春巷九號現非供人使用之他人所有住宅二樓
    臥室內，放火引燃房內床上物品，欲燒燬該屋。後經隔壁鄰居劉清恭發覺報警撲
    救，始未釀成災害。因認被告甲○○涉犯刑法第一百七十四條第四項、第一項之
    放火燒燬現非供人使用之他人住宅未遂罪嫌。
二、按犯罪事實應依證據認定之，無證據不得推定其犯罪事實；又不能證明被告犯罪
    者，應諭知無罪判決，刑事訴訟法第第一百五十四條、第三百零一條第一項分別
    定有明文。而刑事訴訟法上所謂認定犯罪事實之證據，係指足以認定被告確有犯
    罪行為之積極證據而言，如未能發現相當證據或證據不足以證明，自不能以推測
    或擬制之方法，以為裁判基礎；且若積極證據不足為不利於被告之認定時，即應
    為有利於被告之認定，更不必有何有利之證據，亦有最高法院二十九年上字第三
    一０五號、四十年台上字第八十六號及三十年上字第八一六號判例意旨分別可資
    參考。
三、公訴人認被告甲○○涉犯故意放火燃燒上開房屋，係以發現起火之鄰人劉清恭於
    警偵訊中所陳述之情節及房屋火災調查報告書為論據，然被告嗣於本院審理期間
    已到庭堅決否認有故意放火燃燒上開房屋犯行，陳稱：當日伊在床上抽菸喝酒，
    睡著後，煙蒂引燃床舖起火，伊發現衝出房屋時，火勢又引爆電視機所致，伊不
    可能故意放火燒自己的房子等語。經查；本案起火燃燒房屋所座落之高雄縣仁武
    鄉○○段八五五地號基地，所有權人為祭祀公業劉長春，該屋係被告之父劉進財
    原始建造，劉進財死後由被告及其兄弟劉來發、劉來成三人共同繼承，迄今未分
    割，該屋發生火災前係由被告一人獨居等情，已據被告嗣於本院審理期間到庭陳
    明在卷，且經證人即被告兄長劉來發於偵查中證述明確，並有土地登記謄本影本
    及高雄縣政府稅捐稽徵處函覆該屋納稅義務人資料在卷可稽，上開房屋既為被告
    與其他共同繼承人所公同共有，且僅為被告一人獨居其內，核屬刑法第一百七十
    四條第一項所規定之「現非供人使用之他人所有住宅」，固屬無疑。惟房屋之起
   火原因，公訴人所依據之證人劉清恭僅於警偵訊中證稱伊發現火災時見被告從屋
    內跑出，穿著平常，未發現異樣等語，且其亦稱不知起火原因，顯然證人劉清恭
    僅目睹被告逃離起火房屋而已，並未指證目擊被告故意縱火之事實，證詞顯然尚
    不得據為被告故意放火之認定，又本件火災經高雄縣仁武消防局隊員前往現場勘
    查鑑定結果，固研判起火原因以明火點燃床上物品引起火災之可能性較大，有卷
    附之火災調查報告書可稽，惟鑑識人員依據現場燃燒後狀況，研判起火處為臥室
    床舖西南側附近，且火流方向係由床舖上方往下方延燒等情，亦經該調查報告書
    所載明，並有現場燃燒後之照片附卷可參，核現場起火處及火流延燒狀況，與被
    告陳稱伊在床上喝酒、抽菸睡著不慎引起火災等語相符合，且按該屋係被告與兄
    弟共有之財產，亦為其個人之住所，被告實無縱火燃燒自己建物財產動機，況由
    證人劉清恭陳稱被告自火場跑出時穿著平常，未有異樣一情，亦可知悉被告於該
    房起火時亦無顯露放火跡象，足見被告所稱起火原因係其在床上抽菸睡著不慎引
    起火災等語，應堪認為真實可信，公訴人未經被告到案說明即逕予認定起火原因
    係被告故意放火所為，尚屬率斷，從而本案房屋起火原因乃係被告在床舖上抽菸
    睡著疏忽引發火源，應為被告失火行為所致，洵堪認定，公訴人認被告涉嫌故意
    放火，應有未洽，既不能證明被告有何放火犯罪，依上開規定，自應為被告無罪
    諭知（至被告失火行為，是否另構成刑法第一百七十四條第三項之失火罪責，因
    該條項之失火罪須發生建築物燒毀之既遂結果，未處罰未遂失火行為，而被告之
    房屋僅二樓臥室彈簧床及床頭櫃燒毀，臥室窗戶上方牆壁受煙燻黑，其餘屋內木
    製床櫃及其他擺設物品，乃至整棟建物本身均未遭燒毀，有前揭火災調查報告書
    及燃燒後現場照片可稽，顯然被告失火行為仍屬未遂階段，應為不罰之行為，故
    亦無從變更起訴法條另以失火罪論處，附此敘明）。
四、末按法院認為應科拘役、罰金或應諭知免刑或無罪之案件，被告經合法傳喚無正
    當理由不到庭者，得不待其陳述逕行判決，刑事訴訟法第三百零六條定有明文。
    本件被告經合法傳喚雖未於最後一次言詞辯論期日到庭，惟既應對其諭知無罪判
    決，依前揭規定，爰不待其陳述逕行判決。
據上論斷，應依刑事訴訟法第三百零六條、第三百零一條第一項，判決如主文。
中      華      民      國    九十一    年      三      月     十二     日
                                  臺灣高雄地方法院刑事庭
                                      法  官  陳淑卿
右正本證明與原本無異。
如不服本判決，應於判決送達後十日內，向本院提出上訴狀。
                                      書記官  陳朝宗
中      華      民      國    九十一    年      三      月     十二     日
